【裁判字號】    98,上更(一),214
【裁判日期】    981216
【裁判案由】    強盜等
【裁判全文】
臺灣高等法院臺南分院刑事判決
                              98年度上更(一)字第214號
上  訴  人
即  被  告  乙○○
指定辯護人  本院公設辯護人丙○○
上列上訴人因強盜等案件，不服臺灣嘉義地方法院95年度訴字第
390號中華民國95年8月17日第一審判決（起訴案號：臺灣嘉義地
方法院檢察署95年度偵字第3510號），提起上訴，本院判決如下
：
    主      文
原判決撤銷。
乙○○攜帶兇器竊盜，因脫免逮捕，而當場施以強暴，處有期徒
刑參年拾月。扣案鳳梨刀、平口鏟子各壹支均沒收。
    事      實
一、乙○○曾因違反家庭暴力防治法案件，經臺灣雲林地方法院
    於民國 (下同)94年10月21日，以94年度港簡字第259號判處
    有期徒刑七月，緩刑四年確定在案。乙○○有精神分裂症病
    症，行為時因精神障礙，致其辨識行為違法之能力有顯著減
    低之情形。緣乙○○意圖為自己不法之所有，於95年5月7日
    晚上7時30分許攜帶其所有在客觀上足供兇器使用之鳳梨刀
    及平口鏟子（起訴書誤認係平口刀）各1支，在嘉義縣大林
    鎮○○里○○段556地號內，以鳳梨刀（起訴書誤認係平口
    刀）用挖掘方式竊取丁○○所有之竹筍24公斤，得手後裝置
    於飼料袋中，於同日晚上7時50分許將上開竹筍置於其所騎
    車牌號碼KR5－961號重型機車腳踏處，欲騎機車離去之際，
    為甲○○發現，乙○○即持其所有之鳳梨刀1支示意甲○○
    勿靠近，甲○○見狀欲逮捕並持行動電話欲報警處理及持一
    支筍刀與之對峙，乙○○見甲○○欲撥打電話報警，為求脫
    免逮捕，當場衝向甲○○，使用不法腕力搶下甲○○所有之
    筍刀，並以該筍刀毆打甲○○，致使甲○○不能抗拒而徒手
    以右手抵擋，致甲○○受有右前臂挫傷之傷害，嗣經警到場
    逮捕乙○○，並扣得乙○○所有供本件犯罪所用之鳳梨刀及
    平口鏟子各1支。
二、案經甲○○、丁○○訴由雲林縣警察局斗南分局報告臺灣嘉
    義地方法院檢察署檢察官偵查起訴。
    理  由
壹、程序方面：
    按「被告以外之人於審判外之陳述，雖不符前四條之規定，
    而經當事人於審判程序同意作為證據，法院審酌該言詞陳述
    或書面陳述作成時之情況，認為適當者，亦得為證據。」、
    「當事人、代理人或辯護人於法院調查證據時，知有第159
    條第1項不得為證據之情形，而未於言詞辯論終結前聲明異
    議者，視為有前項之同意。」，刑事訴訟法第159條之5第1
    、2項分別定有明文。查證人丁○○、甲○○於警詢及偵查
    中之證述，固屬刑事訴訟法第159條第1項之傳聞證據，但於
    原審及本院審理中均一一提示或併朗讀要旨，而檢察官、被
    告及辯護人於本院言詞辯論終結前就上開供述證據或書證之
    證據能力均未聲明異議，且上開證據均係職司犯罪調查、偵
    查之公務人員依正當法定程序取得，本院審酌該言詞陳述作
    成時之情況，認屬適當，揆諸上開規定，均得作為證據，合
    先敘明。
貳、實體方面：
一、訊據上訴人即被告乙○○固坦承有於上開時、地持鳳梨刀竊
    取告訴人丁○○所有之竹筍24公斤一情不諱，惟矢口否認有
    因脫免逮捕而施強暴之犯行，辯稱：伊沒有要逃跑，是甲○○傷害伊云云。經查：
  (一)上開犯罪事實，業據證人即告訴人丁○○、證人甲○○於偵
    查中證述綦詳，並經證人甲○○於第一審到庭結證稱：「他
    刀子拿給我看，並以刀子指著我，後來我會害怕，我就去拿
    我的筍刀防衛，並叫他不要過來。」、「我叫他不要過來，
    我說我要打電話叫警察過來處理，他趁我拿手機打電話不注
    意時，就衝過來，後來我跑讓他追，他一直追過來，我就拜
    託他不要再過來，我請警察到場處理」、「他搶了我的筍刀
    打過來，我用右手擋時打到的，兩人就在那裡扭打。」、「
    他只要看我拿手機起來，他就衝過來，有好幾次阻擋我打電
    話，他衝過來，我就跑給他追。」等語明確（見95年8月3日
    第一審卷第41頁、第42頁)。
  (二)證人甲○○曾於臺灣臺南地方法院95年8月3日交互詰問時證
    述乙○○當時持刀追逐甲○○致甲○○無法抗拒遂跑讓乙○○追，顯然被害人甲○○當時已有不能抗拒之程度，而甲○○又於98年8月19日在本院更一審審理中交互詰問時證述伊
    要打電話報警逮捕乙○○時，被告乙○○又持刀衝向甲○○
    甚詳如下：
    法  官問：你發現乙○○帶竹筍，當時乙○○在挖竹筍時你
              有沒有看到？
    甲○○答：我是筍農，我的竹筍常常被偷挖，我時常會到筍
              園巡視，當時我開車到我筍園時，我的隔壁區有
              看到乙○○他抱一包竹筍放到他的機車上時掉了
              一地竹筍，我下車向他查問說竹筍不是你的為什
              麼要偷挖，我靠近他時他就亮刀，我就退回我車
              子旁拿扣案那支筍刀防身，我說有什麼事情我叫
              警察來再說，我拿電話要報警時他就衝過來，他
              衝過來要搶我那支筍刀，所以我才會跟他發生扭打。
    法  官問：乙○○有沒有將你的筍刀搶過法？
    甲○○答：有，我跟他發生扭打又將筍刀奪回來，我向他說
              你不要過來，我還向他拜託不要過來，他看我拿
              電話要報警，他又衝過來要搶。
    法官  問：你打電話時乙○○是不是拿刀攻擊你？
    甲○○答：我說有什麼事情等警察來再講，他趁我不注意時
              又衝過來搶我的電話，不讓我打電話，他搶我的
              筍刀並跟我發生扭打，他有拿那支像西瓜刀給我
              看，我看到刀子就不敢過去，所以我才到我車子
              上拿筍刀防身並向他說不要過來，他趁我打電話
              不注意過來要搶我的筍刀，我們才發生扭打。
    如依甲○○之證述以觀，被告乙○○係攜帶兇器竊盜，甲○○要打電話通知警察逮捕時，乙○○即持刀攻擊甲○○，並
    奪取甲○○所有之筍刀，顯見被告乙○○當時因脫免逮捕，
    而當場施以強暴，又甲○○打電話叫警察過來處理時，乙○○趁甲○○拿手機打電話不注意時，就向甲○○衝過去，後
    來甲○○見無法抗拒遂跑讓乙○○追，乙○○仍一直追甲○○，是當時甲○○已達於不能抗拒之程度。
  (三)而被害人甲○○因與被告乙○○扭打時受有右前臂挫傷，亦
    有財團法人佛教慈濟綜合醫院大林分院診斷證明書在卷足稽
    ，此外，復有鳳梨刀及平口鏟子各乙支扣案，及查獲被竊竹
    筍暨現場照片14張在卷可資佐證。參以被告乙○○分別於偵
    查及第一審審理中均自承有向告訴人甲○○要求讓其離開等
    語，足見被告於竊盜後在現場因證人甲○○要打電話報警，
    被告不讓甲○○打電話報警，並持刀追遂甲○○，即有脫免
    逮捕之意，而向甲○○施強暴致傷無訛，是被告乙○○上開
    所辯係顯卸責之詞，不足採信，其犯行可堪認定。
二、按刑法第321條第1項第3款之攜帶兇器竊盜罪，係以行為人
    攜帶兇器竊盜為其加重條件，此所謂兇器，其種類並無限制
    ，凡客觀上足對人之生命、身體、安全構成威脅，具有危險
    性之兇器均屬之，且祇須行竊時攜帶此種具有危險性之兇器
    為已足，並不以攜帶之初有行兇之意圖為必要，最高法院79
    年台上字第5253號著有判例參照。本案被告竊盜所持之鳳梨
    刀（有缺角）及平口鏟子各乙支，屬質堅銳利之鐵器，足以
    殺傷人生命、身體，顯為具有危險性之兇器。次按刑法第22
    9條之以強盜論，即以強盜罪相當條文處罰之意，並非專以
    第328條第1項之強盜論，故第330條所謂犯強盜罪，不僅指
    自始犯強盜罪者而言，即依第329條以強盜論者，亦包括之
    ，如此項準強盜有第321條第1項各款情形之一，自應依第33
    0條論處，亦有最高法院25年上字第6626號判例可參。又依
    司法院大法官釋字第630號之解釋意旨謂「刑法第三百二十
    九條之規定旨在以刑罰人民之身體自由、人身安全及財產權
    ，免受他人非法之侵害，以實現憲法第八條、第二十二條及
    第十五條規定之意旨。立法者就竊盜或搶奪而當場施以強暴
    、脅迫者，僅列舉防護贓物、脫免逮捕或湮滅罪證三種經常
    導致強暴、脅迫行為之具體事由，係選擇對身體自由與人身
    安全較為危險之情形，視為與強盜行為相同，而予以重罰。
    該規定擬制為強盜罪之強暴、脅迫構成要件行為，乃指達於
    使人難以抗拒之程度者而言」等語，本案被告於甲○○發現
    其竊盜時，持鳳梨刀指向甲○○，且在甲○○欲報警之際，
    衝向甲○○奪其筍刀，並持刀追遂及毆打甲○○，並發生扭
    打，造成甲○○受有右前臂挫傷之傷害，已對甲○○之心理
    上或生理上造成被強制狀態，且甲○○已達於不能抗拒之程
    度，自屬符合加重準強盜罪之構成要件。
三、查被告攜帶兇器竊取丁○○之竹筍，於得手後，為脫免逮捕
    而傷害證人甲○○，核其所為，係犯刑法第329條準強盜罪
    而有刑法第321條第1項第3款之情形，應論以刑法第330條第
    1項之加重強盜罪，至於傷害甲○○部分，應係加重強盜罪
    之一部，為加重強盜罪所吸收，自不生另犯傷害罪而與加重
    強盜罪間有方法結果關係，公訴人對此尚有誤會。又被告患
    有精神分裂症，經本院向臺大醫院雲林分院函詢結果亦認「
    根據病患報告其症狀起起伏伏，故有可能當時仍有精神症狀
    存在如下：該病患（即乙○○）歷次就醫情形(一)94年7月11
    日第1次至本院就診，就病歷記載其當時有被害妄想及異常
    行為，其他尚有一些身體症狀，如胸悶、呼吸困難、噁心、
    嘔吐、暈眩等。(二)94年7月13日來門診仍報告其有失眠、被
    害妄想。(三)94年7月28日僅至水林巡迴拿藥。(四)直至95年11
    月30日才又至本院門診追蹤，當時大部分皆為身體症狀，精
    神症狀較不明顯，只提到92年曾從3樓摔下，之後常有頭痛
    欲裂之感，偶有聽幻覺。(五)96年、97年皆未來院，直至98年
    3月24日才又再度來診。(六)98年8月11日之病歷記錄，報告其
    有被控制、被追蹤等妄想，思考亦較不符邏輯。(七)95年5月7
    日是否有可能痊癒？該病患於94年7月28日至95年11月30日
    間未前來看診，症狀不清楚，故無法判斷當時病況，但因精
    神分裂症不易痊癒，且當時病患未繼續接受治療，再加上根
    據病患報告其症狀起起伏伏，故有可能當時仍有精神症狀存
    在等情。並有臺大醫院雲林分院98年9月10日台大雲分精字
    第0980007771號函附於本院更一審卷足稽，亦有乙○○提出
    臺大醫院雲林分院診斷證明書在卷可憑(見本院上訴審卷第
    50頁)，於本院前審審理庭訊問被告：「（你當時有無遇到
    甲○○、丁○○？）忘記了」、「（你現在有無服精神科的
    藥？）有，平均每二星期看一次門診」、「（你的小孩何人
    照護？）在我太太處」、「（你之前做什麼工作？）做工程
    ，後來因為精神上的問題，後來才沒做，已經破產了」等語
    （見本院上訴審卷第58、62頁）。本院依上開臺大醫院雲林
    分院之函覆之情節以觀，雖被告乙○○於本件行為時即95年
    5月7日左右未到臺大醫院雲林分院門診，但被告所患之精神
    分裂症自94年7月間發病後迄今仍未痊癒，顯見被告之疑似
    精神分裂症之病情仍存在，仍不能否認本件準強盜行為時即
    95年5月7日即無精神分裂症，又被告乙○○於本院審理期間
    因精神分症復發再至信安醫院治療，於98年10月5日院，並
    於98年11月25日出院，並有信安醫院98年11月25日之診斷證
    明書附於本院更一審卷足稽，是本院綜依上情認為被告於行
    為時已因精神障礙，致其辨識行為違法之能力顯著減低，而
    有刑法第19條第2項減輕其刑之適用。查刑法第19條定義於
    94年2月2日公布修正，已於95年7月1日起施行。新修正之刑
    法第19條第2項規定，係將原語意不明確之「精神耗弱」予
    以修正為較明確之文義，新舊法之間並無有利不利之情事，
    自不生比較新舊法問題，惟舊法既有上開文義不明而修正之
    情事，自應依新修正之刑法19條第2項規定，予以減輕其刑
    。
四、原審以被告犯行明確因予論罪科刑，並以被告乙○○攜帶兇
    器竊盜，因脫免逮捕，而當場施以強暴，量處有期徒刑柒年
    貳月，固非無見。惟查：(一)被告有精神分裂症病症，行為時
    有無因精神障礙，致其辨識行為違法之能力顯著減低，是否
    有刑法第19條第2項得為減輕之情形，原判決未予查明，自
    有未當。(二)被告所犯傷害罪係所犯加重強盜罪之一部，不生
    另犯傷害罪而與所犯加重強盜罪間有方法結果之牽連關係，
    原判決此部分論有違誤，亦有未洽。被告上訴否認犯罪，
    雖不足採，但原判決既有上開可議之處，自屬無可維持，應
    由本院依法將原判決撤銷改判，以期適法。爰審酌被告為本
    案犯行，又為脫免逮捕而當場施強暴，並致人受傷，嚴重破
    壞社會秩序，及其犯罪動機、目的、手段、品行、智識程度
    等一切情狀，量處有期徒刑三年十月，以資懲儆。扣案鳳梨
    刀、平口鏟子各1支，為被告所有供犯罪所用之物，業據其
    供承在卷，應依刑法第38條第1項第2款宣告沒收之。
據上論斷，依刑事訴訟法第369條第1項前段、第364條、第299條
第1項前段，刑法第329條、第330條第1項、第19條第2項、第38
條第1項第2款，判決如主文。
本案經檢察官李傳來到庭執行職務。
中    華    民    國    98    年    12    月    16    日
                  刑事第五庭    審判長法  官  楊明章
                                      法  官  戴勝利
                                      法  官  顏基典
以上正本證明與原本無異。
如不服本判決應於收受送達後10日內向本院提出上訴書狀，其未
敘述上訴理由者，並得於提起上訴後10日內向本院補提理由書（
均須按他造當事人之人數附繕本）「切勿逕送上級法院」。
                                      書記官  呂嘉文
中    華    民    國    98    年    12    月    16    日
附錄本判決論罪科刑法條：
刑法第329條：
竊盜或搶奪，因防護贓物、脫免逮捕或湮滅罪證，而當場施以強
暴脅迫者，以強盜論。
刑法第330條第1項：
犯強盜罪而有第321條第1項各款情形之一者，處七年以上有期徒
刑。


司法院資訊處製作；財團法人民間司法改革基金會備份。
